臺灣高等法院臺中分院民事判決　　　九十三年度上國字第四號
　　上　訴　人　丁○○
　　被　上訴人　台中縣政府
　　法定代理人　乙○○
　　訴訟代理人　戊○○
　　　　　　　　丙○○
　　　　　　　　甲○○
右當事人間請求國家賠償事件，上訴人對於中華民國九十三年五月二十一日臺灣臺中
地方法院第一審判決（九十三年度國字第九號）提起上訴，本院於九十三年十月十二
日言詞辯論終結，判決如左：
    主      文
上訴駁回。
第二審訴訟費用由上訴人負擔。
    事實及理由
一、本件上訴人起訴主張：上訴人所有坐落臺中縣豐原市○○段八十之十七地號土地
    上，有未先申請建照執照而建築之程序違建（即門牌號碼台中縣豐原市○○路北
    坑巷三之二號建物，下稱系爭違建），可申請補照免予拆除。上訴人雖未收受被
    上訴人所屬工務局民國（下同）八十七年十一月十七日八七工使字第三○二七六
    八號通知單，通知應於三十日內依建築法規定補行申請建造執照，惟仍於三十日
    期限內之八十八年十二月十七日，向被上訴人提出補辦建照申請在案，符合違章
    建築處理辦法第五條免拆要件。被上訴人所屬工務局竟以八十七年十二月二十八
    日八七工使字第三三九七一五號違章建築拆除通知單，通知上訴人逾期未申請執
    照，依違章建築處理辦法第五條應執行拆除。上訴人旋於八十八年一月八日向被
    上訴人陳明業已補辦建照申請在案。然被上訴人所屬工務局卻罔顧法令及上訴人
    補辦建照之事實，以八十八年三月三日八八府工程字第七○四一八號通知排定於
　　八十八年三月十六日將上訴人之違建拆除完畢。然相較於與上訴人蕭家花園同列
　　應拆除之東勢林場、大安濱海樂園、大雪山林場、象鼻山遊樂場等違建，被上訴
　　人卻給予三年之補照期間，益見被上訴人拆除上訴人之違建行為，顯屬違法。又
　　上訴人並未委託建築師或其事務員撤回八十八年十二月十七日向被上訴人所屬工
　　務局提出之補辦建照申請案，且依行政程序法第二十四條第三項但書規定，申請
　　之撤回，非受特別委任不得為之，因此縱上訴人委託之建築師領回申請案，亦無
　　上訴人之書面特別授權，而不生撤回申請案之效力，是上訴人申請補辦建照之效
　　力，於八十八年三月十六日被上訴人執行拆除時依然存在，符合違章建築處理辦
　　法第五條規定，不得拆除。另依建築法第三十五條之規定，上訴人之聲請有不合
　　規定者，被上訴人應詳為列舉，一次通知上訴人補正，惟被上訴人係於八十八年
　　二月二十三日現場會勘時，始告知上訴人須補正無自用農舍證明及圖說改正，顯
　　與該規定有違。再者，依建築法第三十六條之規定，申請建照有六個月之改正缺
　　失期間，依同法第四十一條規定，經三個月未領執照始得註銷申請案，違章建築
　　處理辦法第五條之規定顯然牴觸建築法之規定而無效，是本件改正期間應自八十
　　八年二月二十三日起至八十八年八月二十三日止，被上訴人漠視建築法，逕依無
　　效之違章建築處理辦法第五條之規定拆除上訴人之違章建築，致上訴人受有下列
　　損失：１、三樓建物被拆七十七坪，以每坪新台幣（下同）三萬元，計二百三十
　　一萬元；２、僱用挖土機清理遺留物七日，計一十四萬元；３、廢土清運及證明
　　二十五車，每車六千元，計一十五萬元；４、圍牆被拆一百八十公尺，每公尺一
　　千二百元，計二十一萬六千元；５、工具房，每坪一萬五千元，計三十萬元；６
　　、花圃十坪，每坪一萬五千元，計一十五萬元；７、被宵小所盜農具：二十萬元
　　；８、被宵小破壞家俱、花木、門窗，計四十萬元，共三百八十六萬六千元。爰
　　依國家賠償法第二條第二項之規定，訴請命被上訴人給付上開金額，及自起訴狀
　　繕本送達翌日起算之法定遲延利息。
二、被上訴人則以上訴人之系爭違建經台中縣豐原市公所以八十七年十月二十二日八
    七豐市工字第二九○六九號違章建築查報單，檢送至被上訴人所屬工務局，被上
    訴人所屬工務局於八十七年十一月十日前往違建實地勘查。經勘查發現有違建情
    形，於會勘時業務承辦人曾以口頭告知上訴人應速補辦執照手續。嗣後被上訴人
    所屬工務局乃依違章建築處理辦法第五條規定，以八十七年十一月十七日八七工
    使字第三○二七六八號違章建築補辦手續通知單通知上訴人，於收到通知單後三
    十日內，檢齊文件向被上訴人所屬工務局申請補辦建造執照，逾期未補辦建造執
    照手續或申請執照不合規定，將執行拆除。上訴人於八十七年十二月十七日以三
    三一四七四號掛號收文向被上訴人所屬工務局申請自用農舍建造執照，因該申請
    土地坐落於臺中縣豐原市○○段八○之十七地號，屬山坡地，遂於八十七年十二
    月三十日再前往實地會勘，發現建造執照申請書尚須補正之內容，上訴人委託代
    辦之事務所人員乃取回該建造執照申請案件，於八十八年二月二日再掛號申請建
    造執照，又排定於八十八年二月二十三日前往現場勘查，惟因未依規定檢附「無
    自用農舍證明」及圖說須改正，上訴人委託之代表乃領回申請案，而於拆除前未
    再申請，未於三十日內完成申領建造執照手續，被上訴人所屬工務局遂以八十七
    年十二月二十八日八七工使字第三三九七一五號違章建築拆除通知單通知上訴人
    及被上訴人所屬工務局工程隊以八十八年一月二十五日八八工程字第二四○九○
    號違章建築拆除時間通知單，通知上訴人定於八十八年二月二十六日執行拆除，
    惟屆期上訴人書立切結書表示系爭違建於八十八年三月十六日前會自行拆除完畢
    ，被上訴人所屬工務局遂再以八十八年三月三日八八府工程字第七○四一八號函
    通知上訴人，於八十八年三月十六日前往勘查，若未依切結辦理，將強制執行拆
    除。該日上訴人仍未自行拆除，被上訴人所屬工務局遂依法強制執行拆除完畢。
    上訴人否認收到被上訴人八十七年十一月十七日八七工使字第三○二七六八號違
    章建築補辦手續通知單，以上訴人申請補辦建照執照前準備文件所花費之時間而
    言，上訴人之否認應有不實，至建築法第三十六條所定有六個月之改正期間，係
    適用於建築物起造前依正常程序申請建築執照之情形，而違建應於接到通知一個
    月內申請建造，如因證件或圖說不齊退回補正已逾一個月，即應依違章建築處理
    辦法第五條第二項規定逕予處理，是被上訴人拆除系爭違建完全依違章建築處理
    辦法第五條之規定處理，並無不法，上訴人之系爭違建被拆除應係上訴人無法於
    一個月內完成申領建照執照手續，其請求國家賠償與國家賠償法第二條第二項規
    定之要件不符等語，資為抗辯。
三、查上訴人位於台中縣豐原市○○路北坑巷三之二號建築物，未依建築法第二十五
    條規定申請並領得執照即擅自建築，經被上訴人所屬工務局會同台中縣豐原市公
    所勘查確有違建情形，當場告知應速補辦執照手續，再以八十七年十一月十七日
    八七工使字第三○二七六八號違章建築補辦手續通知單，通知於三十日內依建築
    法令規定申請補辦建造執照，逾期未補辦建造執照手續或申請執照不合規定，將
    予以拆除。上訴人雖於八十七年十二月十七日以三三一四七四號掛號收文向被上
    訴人所屬工務局申請自用農舍建造執照手續，因申請土地坐落於台中縣豐原市○
    ○段八○之十七地號，屬山坡地，被上訴人於八十七年十二月三十日再次實地會
    勘，發現建造執照申請書件內有須補正之內容，經上訴人委託代辦之人員取回該
    建造執照申請案件。被上訴人所屬工務局以八十七年十二月二十八日八七工使字
    第三三九七一五號違章建築拆除通知單，通知違建人及被上訴人所屬工務局工程
    隊排定日期拆除。之後上訴人乃於八十八年一月八日以申請函陳明其已提出補辦
    建照在案，而被上訴人所屬工務局工程隊則以八十八年一月二十五日八八工程字
    第二四○九○號違章建築拆除時間通知單，通知上訴人訂於八十八年二月二十六
    日執行拆除。上訴人於八十八年二月二日再掛號申請建造執照，又排定於八十八
    年二月二十三日會同現場勘查，惟因未依規定檢附「無自用農舍證明」及圖說須
    改正，經上訴人委託之人員領回申請案後，於拆除前未再申請。八十八年二月二
    十六日，被上訴人所屬工程隊前往執行拆除工作時，上訴人於當日書立切結書表
    示會於八十八年三月十六日前自行拆除完畢。被上訴人遂再以八十八年三月三日
    八八府工程字第七○四一八號函通知上訴人，訂於八十八年三月十六日前往勘查
    ，若未依切結辦理，將強制執行拆除。該日上訴人仍未自行拆除，被上訴人遂強
    制執行拆除完畢等事實，為兩造不爭執，且有上訴人所提出之八七工使字第三三
    九七一五號拆除通知、八八工程字第二四○九○號函、八八府工程字第七０四一
    八號函文、八八工建字第三二五七二號函、土地謄本各一份、拆除前後對照照片
    一份、被上訴人所提出違章建築補辦手續通知單一份、建造執照申請書一份、陳
    情書、上訴人所書寫之切結書乙份在卷可稽，此部分事實自堪信為真實。
四、本院依兩造之攻擊防禦方法，整理出本件兩造爭執之重點在於(一)上訴人有無收到
    被上訴人八十七年十一月十七日八七工使字第三○二七六八號違章建築補辦手續
    通知單？(二)上訴人申請補照所委託之承辦人員領回申請資料，是否為撤回申請？
    (三)上訴人申請補辦建造執照，有無符合違章建築處理辦法第五條免拆之要件？(四)
    上訴人申請補辦建造執照未依規定檢附「無自用農舍證明」，有無建築法第三十
    五、三十六條補正規定之適用？(五)違章建築處理辦法第五條規定一個月補正期間
　　有無牴觸建築法第三十六、四十一條之規定而無效？(六)被上訴人以八十七年十二
　　月二十八日八七工使字第三三九七一五號違章建築拆除通知單拆除上訴人系爭違
　　建有無違法？茲就上開爭點論述於下：
  (一)、上訴人有無收到被上訴人八十七年十一月十七日八七工使字第三○二七六八號
      違章建築補辦手續通知單？
    １、被上訴人係以平信寄出八十七年十一月十七日八七工使字第三○二七六八號
        違章建築補辦手續通知單，上訴人雖否認有收到該通知單，惟證人即上訴人
        所委託申請補辦建造執照之建築師曾文吉於本院九十三年八月十八日準備程
        序時到庭證稱：有看過該違章建築補辦手續通知單，係上訴人拿給伊觀看等
        語（見本院卷第一二七頁），而上訴人就證人曾文吉上開證言，陳稱「以前
        因為找不到通知單，所以陳述未收到，我已忘記有拿通知單給曾文吉看」（
        見本院卷第一二七頁），上訴人亦未否認曾文吉此部分證言之真實性，且曾
        文吉係受上訴人委託承辦系爭違建之補辦建造執照手續，其亦認系爭違建被
        上訴人不應拆除，是曾文吉所言上訴人有拿被上訴人八十七年十一月十七日
        八七工使字第三○二七六八號違章建築補辦手續通知單給其觀看，應可採信
        ，上訴人否認有收到該違章建築補辦手續通知單，委無足取。
    ２、被上訴人之違章建築補辦手續通知單雖將違章建築處理辦法第五條第二項逾
        期未補辦「申領建照」手續，誤繕為逾期未補辦「申請建築執照」手續，但
        違章建築處理辦法第五條第二項所定申領執照，實係申請執照之意（詳後述
        ），所謂執照即為建築執照，且上訴人亦已依該違章建築補辦手續通知單之
        意旨，於期限內提出補辦建造執照之申請，則被上訴人違章建築補辦手續通
        知單上開誤繕，自不影響上訴人之權益。
  (二)、上訴人申請補照所委託之承辦人員領回申請資料，是否為撤回申請？
    １、上訴人已於被上訴人違章建築補辦手續通知單所定之期限內即八十七年十二
        月十七日向被上訴人申請補辦系爭違建之自用農舍建造執照，嗣上訴人所委
        託承辦之曾文吉建築師事務所人員兩度取回申請資料，第一次取回有於八十
        八年二月二日再申請，第二次係因上訴人之申請資料未附「無自用農舍證明
        」及圖說須改正而取回，於被上訴人八十八年三月十六日拆除之前未再申請
        ，被上訴人因此認為上訴人已撤回申請，而未於收到其違章建築補辦手續通
        知單後三十日完成申領建築執照手續，上訴人則否認其有委託曾文吉建築師
        事務所人員撤回申請之情事。
    ２、上訴人之系爭違建已經收到被上訴人違章建築拆除通知單，應於三十日內依
        建築法規申請補辦建造執照，逾期未補辦建照執照手續或申請執照不合規定
        將予以拆除，被上訴人並已訂期於八十八年二月二十六日執行拆除，已面臨
        即將被拆除之地步，上訴人既依限委託曾文吉建築師事務所補辦建照執照手
        續，自不會僅因申請資料未檢附「無自用農舍證明」及圖說須改正而撤回申
        請，曾文吉建築師事務所人員亦不致擅自作主，代上訴人撤回申請，可見曾
        文吉建築師事務所人員之取回申請資料，其意應非在撤回申請。
    ３、證人即被上訴人審查系爭違建補辦建照執照手續之承辦人員陳啟明於本院九
        十三年八月十八日準備程序時證稱：「申請人是於八十七年十二月十七日掛
        號申請，經我審查發現其有欠缺應提出之書類，我在定期同年十二月三十日
        會勘後，申請書由申請人譚治中（即曾文吉建築師事務所人員）領回去」、
        「（申請人第一次申請時發現有瑕疵，為何不以正式函文通知申請人補正，
        卻將申請書由申請人取回？）各縣市政府為了便民，於審核時發現有問題都
        是以便條紙記載應補正事項，請申請人補正」、「（所陳定期會勘，是否申
        請書由申請人取回去，縣政府內部事務依然繼續進行？）以申請人的角度而
        言，為了爭取時效，申請所欠缺書類由申請人行補正，縣政府內部會簽事務
        繼續進行，能儘速達到目的」、「兩次都是在來申請掛號後，審查發現有欠
        缺必要書類（即無自用農舍證明），就領回去了。第二次申請是二月二日掛
        號，案件分到我手上，我審查發現書類仍不齊全，於二月二、三日時譚先生
        就領回申請書了」、「（既然申請書領回去，為何還要定期會勘？）我們是
        申請書由他領回去，請他將應補正書類於會勘時一併和申請書帶到現場」、
        「申請人申請掛號後，案件到我手上，審查釐清問題後，我們將申請書第一
        頁影印留存，可依其上掛號號碼辦理會勘事務，原件申請書由申請人領回處
        理應補正文件」、「（依你所陳，申請人領回申請書，應該是屬於補正，並
        非撤回申請？）對，沒有錯」等語（見本院卷第一二０至一二三頁），且由
        上訴人所提出之山坡地建築會勘暨審查紀錄，可證被上訴人所屬之相關單位
        於曾文吉建築師事務所人員取回申請資料後，仍繼續就系爭違建辦理審查（
        見本院卷第一０五頁），足證曾文吉建築師事務所人員取回申請資料係在進
        行補正，而非撤回申請，被上訴人認上訴人已撤回系爭違建補辦建築執照之
        申請，即無可採。
    ４、上訴人既未撤回申請，則兩造就上訴人之代理人撤回申請應否依行政程序法
        第二十四條第三項但書之規定受特別授權所為之攻擊防禦，自無論斷之必要
        。
  (三)、上訴人申請補辦建造執照，有無符合違章建築處理辦法第五條免拆之要件？
    １、違章建築處理辦法第五條規定「直轄市、縣（市）主管建築機關，應於接到
        違章建築查報人員報告之日起五日內實施勘查，認定必須拆除者，應即拆除
        之。認定尚未構成拆除要件者，通知違建人於收到通知後三十日內，依建築
        法第三十條之規定補行申請執照。違建人之申請執照不合規定或逾期未補辦
        申領執照手續者，直轄市、縣（市）主管建築機關應拆除之。」該規定係內
        政部於八十一年一月十日修正公布，之前之規定為「直轄市、縣（市）（局
        ）主管建築機關，應於接到違章建築勒令停工通知之日起五日內實施勘查，
        認定必須拆除者，應即通知拆除大隊（隊）拆除之。認為未妨礙都市計畫者
        ，通知違建人於收到通知後一個月內，依建築法第三十條之規定申領建築執
        照。違建人申請建築執照不合規定或逾期未補辦申領建築執照手續者，直轄
        市、縣（市）（局）主管建築機關應通知拆除大隊（隊）拆除之」，由前後
        條文對照觀之，可見修正之重點在於主管建築機關實施勘查之時間由接到違
        章建築勒令停工通知改為接到違章建築查報人員報告之日，及通知違建人補
        照由實施勘查結果認為妨礙都市計畫者改為認定尚未構成拆除要件者，再將
        違建人補照期間由一個月固定為三十日，其餘部分僅是文字上之修正，前後
        條文就違章建築屬程序違建者之就地合法化，限制於一定期間內補照之精神
        不變。系爭違建之拆除應適用內政部於八十一年一月十日公布之違章建築處
        理辦法第五條規定，該辦法第五條第二項規定逾期未補辦申領執照手續者，
        直轄市、縣（市）主管建築機關應拆除之，所謂補辦申領執照手續，應係指
        申請領取執照手續之意，而非聲請領得執照，係在督促違建人於期限內補辦
        申請執照之手續。蓋該條文既定為補辦手續，自非係完成補辦手續領得執照
        ，且該第五條第二項之規定係依同條第一項規定「依建築法第三十條之規定
        補行申請執照」而來，第一項既僅命違建人於三十日內補行申請執照，第二
        項即不能要求違建人須取得執照，否則即予拆除，第二項所定「補辦申領執
        照手續」，理應與第一項所定「依建築法第三十條之規定補行申請執照」同
        意，況現行違章建築處理辦法第五條之申請執照，係修正自舊規定之申領建
        築執照，舊規定依建築法第三十條之規定申領建築執照，亦係指申請領取建
        築執照之意，現行第五條於修正時疏未將舊規定第二項「逾期未補辦申領建
        築執照手續者」中之「申領」修正，可見現行第二項所定申領仍係指申請領
        取之意，苟要求違建人應於三十日內領得執照，否則即予拆除，則違建人之
        違建拆除於否將會取決於承辦人員核發執照之速度，顯不合理，將有失違章
        建築處理辦法第五條賦予違建就地合法化機會之美意。是違章建築處理辦法
        第五條所稱「認定尚未構成拆除要件者，通知違建人於收到通知後三十日內
        ，依建築法第三十條之規定補行申請執照。違建人之申請執照不合規定或逾
        期未補辦申領執照手續者，直轄市、縣（市）主管建築機關應拆除之。」係
        指違建人須於收到通知後三十日內，合於規定補行申請建照，逾期未申請或
        申請不合規定，直轄市、縣（市）主管建築機關均應拆除之。被上訴人八十
        八年八月十三日八八府工使字第二二三二九七號函（附原審卷第一六三頁）
        認違建人若於三十日內未申領得建造執照即應通知拆除之見解，自非可採。
        本件上訴人於被上訴人違章建築補辦手續通知單所定之期限內申請建築執照
        ，即非逾期未補辦申領執照手續，被上訴人抗辯上訴人逾期未補辦申領執照
        手續，並無理由。
    ２、上訴人雖有依限申請補辦建造執照，但上訴人就系爭違建係申請自用農舍建
        照執照，而申請建造農舍，依實施區域計畫地區建築管理辦法第六條第一項
        第二款之規定應檢附「無自用農舍證明」，上訴人於申請時未檢附「無自用
        農舍證明」，則上訴人之申請執照仍係不合規定，依違章建築處理辦法第五
        條第二項之規定仍應拆除，上訴人主張其申請補辦建照之效力，於八十八年
        三月十六日被上訴人執行拆除時依然存在，固為可採，但其所主張上訴人之
        申請補辦建照符合違章建築處理辦法第五條規定，不得拆除，仍無理由。
  (四)、上訴人申請補辦建造執照未依規定檢附「無自用農舍證明」，有無建築法第三
      十五、三十六條補正規定之適用？
    １、按建築物非經申請直轄市、縣（市）（局）主管建築機關之審查許可並發給
        執照，不得擅自建造或使用或拆除，建築法第二十五條定有明文。同法第二
        十八條第一款另規定，建築物之新建、增建、改建及修建，應請領建造執照
        。則建築法第二章建築許可關於建照執照之規定，自係針對在建築物起造前
        依正常程序申請建照執照為規定，就違反建築法第二十五條規定未經申請建
        照執照擅自建照之違建，原無建築法第二章建築許可規定之適用。而違章建
        築處理辦法係內政部依建築法第九十七條之二就違章建築之處理所為之規定
        ，該辦法第五條就本應拆除之違建，於程序違建之建物例外予以補行申請執
        照而合法化之機會，自應嚴格限制其條件，不能與依合法途徑申請建造執照
        之建物同視，該辦法第五條既規定違建人於收到通知後三十日內，依建築法
        第三十條之規定補行申請執照，違建人之申請執照不合規定或逾期未補辦申
        領執照手續者，主管機關應拆除之，即限違建人於收到通知後三十日內，須
        合於規定補行申請建照，逾期未申請或申請不合規定，主管建築機關自應拆
        除之，則違章建築之例外能適用建築法第二章建築許可之規定，應祇限於程
        序違建之建物依建築法第三十條規定補行申請執照，應僅與建築法第三十條
        申請建照執照或雜項執照應備具書件有關之規定始有適用之餘地，即違建補
        行申請執照所應具備之書件應依建築法第三十條有關之規定辦理。至違建補
        行申請執照不合規定，於超過收到通知後三十日，主管建築機關依違章建築
        處理辦法第五條第二項及第六條「依規定應拆除之違章建築，不得准許緩拆
        或免拆」之規定即應拆除，主管建築機關自無通知補正之必要。而建築法第
        三十五條「直轄市、縣 (市)( 局)主管建築機關，對於申請建造執照或雜項
        執照案件，認為不合本法規定或基於本法所發布之命令或妨礙當地都市計畫
        或區域計劃有關規定者，應將其不合條款之處，詳為列舉，依第三十三條所
        規定之期限，一次通知起造人，令其改正。」及同法第三十六條「起造人應
        於接獲第一次通知改正之日起六個月內，依照通知改正事項改正完竣送請復
　　　　審；屆期未送請復審或復審仍不合規定者，主管建築機關得將該申請案件予
　　　　以駁回（八十七、八十八年當時之規定係註銷）。」均係就合法申請執照之
　　　　申請書件不齊全或有瑕疵應予補正之規定，於違章建築補行申請執照自不能
　　　　適用，若依上訴人所稱對於違章建築補行申請執照，仍應適用建築法第三十
　　　　五條、第三十六條之規定，則與合法申請執照者將無不同，殊非法律規範之
　　　　目的，上訴人之主張尚非的論。
    ２、又「違反建築法第二十五條之規定擅自建造者，在接到通知後一個月內依同
        法第三十條之規定申請建築執照，如因證件或圖說不齊退回補正後已逾規定
        期限（一個月）再送請複審時究應依建築法第三十六條之規定予以受理抑或
        依新修正之違章建築處理辦法第五條第二項之規定逕予處理乙節疑義：依內
        政部六十四年八月十九日台內營字第六四五○三號函釋：『按違章建築處理
        辦法第五條第一項規定，依建築法第三十條補辦申請建築執照者，僅限於同
        辦法第二條所定之違章建築，而其建築被認為未妨礙都市計畫者而言』，此
        與建築法第三十六條之在建築物起造之前，依正常程序申請建築執照之情形
        不同，自無同法條之適用。違章建築補辦申請建築執照應於收到通知後一個
        月內為之，逾期不為補辦申請或其申請不合規定，即應依違章建築處理辦法
        第五條第二項規定處理之。」亦經臺灣省政府建設廳六十五年六月二十三日
        建四字第六六六○○○號函釋在案。同認違章建築之補行申請執照，未於期
        限內依規定申請，即應依違章建築處理辦法第五條第二項之規定予以拆除，
        無建築法第三十六條規定之適用。內政部六十四年八月十九日台內營字第六
        四五○三號函及臺灣省政府建設廳六十五年六月二十三日建四字第六六六○
        ○○號函，雖係對舊違章建築處理辦法第五條規定為解釋，但新舊規定於違
        建人補行申請執照之期間僅有三十日與一個月之差別，兩者同係命違建人應
        於一定期限內依規定申請執照，前揭內政部及臺灣省政府建設廳函就違建人
        未於期限內依規定申請執照之處理所為解釋自得予以援用。上訴人認其依建
        築法第三十六條之規定有六個月之改正缺失期間，即自八十八年二月二十三
        日起至八十八年八月二十三日止，被上訴人不得於期限屆滿之前拆除其違建
        ，顯屬無據。
  (五)、違章建築處理辦法第五條規定一個月補正期間有無牴觸建築法第三十六、四十
      一條之規定而無效？
      違章建築之補行申請建照，無建築法第三十六條規定之適用，已如前述。另建
      築法第四十一條規定：「起造人自接獲通知領取建造執照或雜項執照之日起，
      逾三個月未領取者，主管建築機關得將該執照予以廢止（八十七、八十八年當
      時之規定係註銷）。」乃對於核發之執照不為領取之處置規範，與違章建築之
　　　拆除顯然無關。是違章建築處理辦法第五條所定違章建築之補行申請執照應於
　　　收到通知後三十日內為之，與建築法第三十六條起造人自接獲第一次通知改正
　　　之日起有六個月改正期間及同法第四十一條起造人對於核發之執照有三個月領
　　　取之期間，均不衝突，違章建築處理辦法第五條即無牴觸建築法第三十六條、
　　　四十一條之規定而無效之可言。上訴人主張被上訴人係依無效之違章建築處理
　　　辦法第五條之規定拆除系爭違建，應無足採。
  (六)、被上訴人以八十七年十二月二十八日八七工使字第三三九七一五號違章建築拆
      除通知單拆除上訴人系爭違建有無違法？
    １、被上訴人係認系爭違建逾期未補辦申請建造執照手續，以八十七年十二月二
        十八日八七工使字第三三九七一五號違章建築拆除通知單通知上訴人及被上
        訴人所屬工務局工程隊排定日期拆除，進而於八十八年三月十六日強制執行
        拆除完畢。上訴人雖有於八十七年十二月十七日依限申請補辦系爭違建之建
        照執照，被上訴人違章建築拆除通知單所載系爭違建逾期未補辦申請建造執
        照手續，即有違誤。但上訴人之申請補辦建造執照，並未依規定檢附「無自
        用農舍證明」，依違章建築處理辦法第五條第二項之規定，系爭違建仍應拆
        除，被上訴人之違章建築拆除通知單僅係將拆除之理由應為「補辦申請建造
        執照手續不合規定」誤載為「逾期未補辦申請建造執照手續」，對系爭違建
        應予拆除之結果並不生影響，因此被上訴人違章建築拆除通知單拆除理由之
        誤載，並未損及上訴人之權益，不能認被上訴人係違法拆除系爭違建。
    ２、上訴人申請補辦系爭違建之建造執照，被上訴人所屬工務局建管課分別以八
        十七年十二月二十二日八七工建字第三三一四七四號函定期於八十七年十二
        月三十日上午十時，及八十八年二月四日八八工建字第三二五七二號函定期
        於八十八年二月二十三日上午十時前往現場實地會勘，被上訴人未待勘查結
        果，即於八十七年十二月二十八日通知上訴人之系爭違建應予拆除，亦有未
        當。惟被上訴人違章建築拆除通知單之瑕疵，如同前所述，對系爭違建應予
        拆除之結果並不生影響，並未損及上訴人權益。
    ３、上訴人曾向台中高等行政法院訴請確認被上訴人八十七年十二月二十八日八
        七工使字第三三九七一五號違章建築拆除通知單及八十八年三月三日八八府
        工程字第七○四一八號函定期於八十八年三月十六日拆除系爭違建之行政處
        分無效，經該院認被上訴人作成八十七年十二月二十八日八七工使字第三三
        九七一五號違章建築拆除處分，雖有尚待調查之瑕疵，然非一望即知之重大
        而明顯之瑕疵，尚不足以構成該處分之無效事由，至於被上訴人八十八年三
        月三日八八府工程字第七○四一八號函，僅係執行拆除之通知，為觀念通知
        之性質，非行政處分，上訴人訴請確認無效，均無理由，而以九十一年度訴
        字第三三四號判決駁回上訴人之訴，上訴人不服，上訴最高行政法院，亦經
        該院九十二年度上字第一五號判決駁回確定。被上訴人據以執行拆除上訴人
        系爭違建之行政處分既非無效，則被上訴人所為自無違法。
    ４、上訴人之系爭違建應予拆除，被上訴人拆除該違建即無違法可言，此與被上
        訴人有無拆除其他違建如東勢林場、大安濱海樂園、大雪山林場、象鼻山遊
        樂場無關，不能以被上訴人未拆除其他違建而認被上訴人係違法拆除系爭違
        建，上訴人以被上訴人有給其他違建三年之補照期間，主張被上訴人拆除系
        爭違建係屬違法，無所憑採。
五、綜上所述，被上訴人拆除上訴人之系爭違建並無不法侵害上訴人之權利，則上訴
    人訴請國家賠償，即無理由，應予駁回，上訴人之訴既應駁回，其假執行之聲請
    亦失所附麗，應併駁回。原審判決駁回上訴人之訴及假執行之聲請，核無違誤，
　　上訴意旨指摘原判決不當，求予廢棄改判，為無理由，應予駁回。
六、據上論結，本件上訴為無理由，依民事訴訟法第四百四十九條第一項、第七十八
    條，判決如主文。
中　　　華　　　民　　　國　　九十三　　年　　　十　　　月　　二十六　　日
~B1民事第四庭審判長法　官　黃斐君
~B2　　　　　　　　法　官　張鑫城
~B3　　　　　　　　法　官　陳蘇宗
右為正本係照原本作成。
上訴人得上訴。
如對本判決上訴，須於收受判決送達後二十日內向本院提出上訴書狀，其未表明上訴
理由者，應於提出上訴後二十日內向本院提出上訴理由書(須按他造人數附具繕本)。
上訴時應提出委任律師為訴訟代理人之委任狀。具有民事訴訟法第四百六十六條之一
第一項但書或第二項之情形為訴訟代理人者，另應附具律師及格證書及釋明委任人與
受任人有該條項所定關係之釋明文書影本。
~B　　　　　　　　書記官　吳麗慧
中　　　華　　　民　　　國　　九十三　　年　　　十　　　月　　二十七　　日
                                                                        Ｙ
